【裁判字號】    88,簡上,57
【裁判日期】    890808
【裁判案由】    給付會款
【裁判全文】
臺灣宜蘭地方法院民事判決  八十八年度簡上字第五十七號
    上  訴  人  己○○
    訴訟代理人  甲○○
    被上訴人    庚○○
                丙○○
右當事人間請求給付會款事件，上訴人對於中華民國八十八年七月三十日本院羅東簡易庭八
十八年度羅簡字第五五號第一審判決提起上訴，本院判決如左：
    主  文
原判決命上訴人各給付被上訴人超過新台幣柒萬壹仟陸佰柒拾元及自民國八十八年三月二十
一日起至清償日止按年息百分之五計算之利息部分，及該部分假執行之宣告與訴訟費用負擔
均廢棄。
右廢棄部分，被上訴人在第一審簡易之訴駁回。
其餘上訴駁回。
第一、二審訴訟費用由上訴人負擔三分之二，餘由被上訴人負擔。
    事  實
甲、上訴人方面：
  一、聲明：（一）原判決廢棄；（二）被上訴人在第一審之訴及假執行聲請均駁回；（三
      ）第一、二審訴訟費用由被上訴人負擔。
  二、陳述：除與原審判決書所載者相同茲予引用外，補稱：
      (一)原判決認定上訴人為系爭互助會之會首，係顯然之錯誤。因系爭互助會之會單雖
          載有會頭為上訴人並蓋有上訴人之印章，但此純係上訴人已去世母親所為，實則
          上訴人並未授與其母召集系爭互助會，故系爭互助會對於上訴人而言，實屬無權
          代理，依民法第一百七十條第一項規定，非經上訴人之承認，對於上訴人並不生
          效力。經查，系爭互助會之法律行為，上訴人從未承認，從而，該互助會之任何
          債務對於上訴人並不生效力。
      (二)上訴人於系爭互助會，除會頭金新台幣(下同)五千元外，僅收受被上訴人每會三
          萬四千一百二十元，亦即，被上訴人每會僅繳納三萬九千一百二十元而已。上訴
          人已償還被上訴人每會各二萬四千一百六十五元，則上訴人所欠被上訴人每會之
          金額應為一萬四千九百五十五元。
      (三)系爭互助會於八十二年九月十五日起停標，嗣經協調，由上訴人先將會頭金返還
          被上訴人，其餘欠款，由上訴人以按月償還五百元方式，直至償還為止。
  三、證據：援用原審之立證方法。另提出償還互助會會款明細表二件、互助會投標紀錄影
      本四件、匯款憑據影本四十九件、支付命令聲請狀影本一件、存摺影本二件，並聲請
      傳訊證人丁○○、乙○○。
乙、被上訴人方面：
  一、聲明：駁回上訴。
  二、陳述：除與原審判決書所載者相同茲予引用外，補稱：被上訴人各參加兩會，每會五
      千元，包括會頭錢，被上訴人共給付會款十二次，則上訴人自應依合會契約，每會給
      付上訴人六萬元，即應各給付上訴人十二萬元，惟因上訴人已償還被上訴人各四萬三
      千一百三十元，故上訴人應給付被上訴人各七萬六千八百二十元。另兩造間並無和解
      契約存在，上訴人仍應依合會契約負責。
  三、證據：援用原審之立證方法。另提出死會名單、會首退錢明細表影本各一件、存款條
      影本二件，並請求傳訊證人戊○○。
    理    由
一、本件被上訴人起訴主張上訴人己○○於八十一年十一月十五日召集每會五千元之民間互
    助會，被上訴人庚○○、丙○○二人分別參加二會。其二人均按月繳納會款，且尚未標
    得會金，均屬活會，詎上訴人在被上訴人共支付十二次（包括會頭金一次）後，於八十
    二年九月十五日起即行停標，雖事後上訴人已分別償還被上訴人四萬三千一百三十元，
    但上訴人仍各欠被上訴人七萬六千八百二十元，爰依契約關係請求之。上訴人則以其並
    非會首，且兩造已另達成協議，而上訴人實已償還被上訴人各二萬四千一百六十五元等
    語置辯。
二、被上訴人起訴主張其參與互助會會員名單上以上訴人名義為會首，於八十一年十一月十
    五日召集每會五千元之民間互助會，被上訴人二人且分別參加二會，並均按月繳納會款
    ，迄未標得會金，均屬活會。詎在被上訴人共支付十二次（包括會頭金一次）後，於八
    十二年九月十五日起，系爭互助會經遭停標之事實，為兩造所不爭執，應為屬實。本件
    爭點所在，乃上訴人是否為會首，及兩造間是否已另訂立和解契約與上訴人已經償還系
    爭會款債務之數額。
三、經查：(一)本件被上訴人所參加系爭互助會之會首為上訴人之事實，已據被上訴人提出互
    助會會員名冊一件為證，該名冊之備註欄一即載明：「會頭：己○○，會金五千元（採
    內標）。」其上並有簽章，而上訴人就其上簽章之真正，未曾爭執，則審酌兩造間具同
    事關係，被上訴人顯係基於同事間之信賴關係，始加入系爭互助會，及上訴人自承在互
    助會停會之後，亦按月寄還會款予被上訴人之事實，應認被上訴人所加入之系爭互助會
    之會首為上訴人，而此事實，即不應因系爭合會可能亦經由上訴人母親向外招攬（如證
    人戊○○於原審所言）而有所不同。又上訴人所辯稱其與被上訴人已達成和解一節，雖
    經證人丁○○到庭具結證稱，伊與上訴人有約定僅償還伊所繳之會款等語，惟其亦證稱
    於約定時未見及被上訴人在場，故證人證詞縱使屬實，亦即難資為有利於上訴人與被上
    訴人有和解之認定；而上訴人除此之外復未提其他確證佐實其說，就此一有利於上訴人
    之和解事實，上訴人難認已盡其主觀之舉證責任。依客觀舉證責任法則，其事態不明之
    不利，應歸於上訴人，是應認本件兩造間未有和解協議存在。(二)另上訴人抗辯其已分別
    償還被上訴人每會二萬四千一百六十五元之事實，已據上訴人提出與之相符之償還互助
    會會款明細表一件、匯款憑據影本四十九件為證；雖被上訴人爭執上訴人於八十二年十
    二月二十三日所匯款項（每會二千五百七十五元）係為清償本件債務，但審酌上訴人之
    會款連續性及被上訴人所指上訴人係為清償他債而款一節，未提證據憑查佐實，應認
    上訴人之上開主張事實為真。如此，被上訴人二人每會得主張之金額為六萬元扣除二萬
    四千一百六十五元，即上訴人應分別給付上訴人七萬一千六百七十元。至於利息部分，
    因本件契約關係所生之債之關係，並未有約定清償期日，被上訴人既尚未經催告，自應
    以被上訴人起訴狀送達翌日起算其遲延利息。
四、綜上所述，被上訴人本於合會契約關係，請求上訴人給付七萬一千六百七十元及自八十
    八年三月二十一日起至清償日止按年息百分之五計算之利息，為有理由，應予准許。逾
    此所為請求，為無理由，應予駁回。又，上開應准許部分，係本於合會關係請求所為之
    判決，應依職權宣告假執行。原審就超過上開應准許部分，為上訴人敗訴之判決，並為
    假執行之宣告，自有未洽。上訴意旨就此部分指摘原判決不當，求予廢棄改判，為有理
    由。至於上開應准許部分，原審判命上訴人給付，並為假執行之宣告，核無違誤，上訴
    意旨，就此部分，仍執陳詞，指摘原判決不當，求予廢棄，為無理由，應駁回其上訴。
五、據上論結，本件上訴為一部有理由，一部無理由，依民事訴訟法第四百三十六條之一第
    三項、第四百五十條、第四百四十九條第一項、第七十九條但書判決如主文。
中        華        民        國   八十九   年      八       月      八       日
                            臺灣宜蘭地方法院民事第一庭
~B審判長法官  周煙平
~B法      官  邱景芬
~B法      官  姜世明
右正本證明與原本無異
不得上訴
中        華        民        國   八十九   年      八       月     十六      日
~B法院書記官  廖文章


司法院資訊處製作；財團法人民間司法改革基金會備份。
